【裁判字號】    94,重上,71
【裁判日期】    950221
【裁判案由】    給付違約金
【裁判全文】
臺灣高等法院民事判決                  94年度重上字第71號
上  訴  人  甲○○
訴訟代理人  張立業律師
複代理  人  王世豪律師
            林于樁律師
被上訴  人  乙○○
訴訟代理人  李璧合律師
複代理  人  蕭守厚律師
上列當事人間請求給付違約金事件，上訴人對於中華民國93年12
月17日臺灣臺北地方法院93年重訴字第1136號第一審判決提起上
訴，本院於95年2月7日言詞辯論終結，判決如下：
    主      文
上訴駁回。
第二審訴訟費用由上訴人負擔。
    事實及理由
一、本件被上訴人主張：上訴人之兄即訴外人周業宗邀上訴人為
    連帶債務人於民國80年3月間陸續向被上訴人借到新台幣（
    下同）5,000,000元，約定清償期為80年9月28日，如未依約
    清償，應按每萬元每日20元計付違約金。屆期周業宗不僅未
    清償借款，復又陸續借款，迄84年6月30日已積欠本金7,600
    ,000 元（以下簡稱系爭借款），乃約定清償期延至86年6月
    30 日，並由周業宗書立借據乙紙交被上訴人收執，負連帶
    債務之上訴人雖未於借據上簽名，惟上訴人為擔保前揭借款
    曾提供其所有門牌號碼臺北市○○○路353號7樓及8樓房地
    （以下簡稱系爭房地）為被上訴人設定最高限額抵押權，上
    訴人於80年3月28日簽訂之抵押權設定契約書及84年12月20
    日簽訂之他項權利變更移轉變更契約書（以下簡稱抵押權變
    更契約書），均已載明其為「義務人兼連帶債務人兼擔保品
    提供人」，則周業宗既已收到系爭借款7,600,000元，其效
    力當然及於上訴人，上訴人自不得以其未收到借款而免除其
    連帶債務人之責任。況周業宗於87年7月間曾簽發本票5紙合
    計12,808,600元予被上訴人以清償系爭借款，益證被上訴人
    確有交付系爭借款予周業宗。另被上訴人於上訴人兄弟逾期
    清償系爭7,600,000元借款，曾聲請拍賣上訴人提供抵押之
    系爭房地後，已獲償本金7, 600,000元，違約金部分則未獲
    清償，計上訴人尚欠違約金38, 410,400元（本金7,600,000
    ×利率20/ 10000×自86年7月1日起計至執行處通知製作分
    配表之93年5月31日止之日數2527=38,410,400），爰依違約
    金契約請求上訴人給付11,69 9,740元（執行拍賣系爭房地
    後發還上訴人之金額），並陳明願供擔保，請准宣告假執行
    。原審判決被上訴人勝訴，並酌定相當擔保准被上訴人假執
    行宣告。就上訴人之上訴聲明上訴駁回。
二、上訴人則以：其否認周業宗與被上訴人間成立消費借貸關係
    ，雖被上訴人提出周業宗於84年6月30日書立之借據，惟該
    借據僅記載「本人周業宗向乙○○借到新台幣柒佰陸拾萬元
    整無誤」，並無記載「親收足訖無誤」等相關字樣，是該借
    據尚不足認定渠等之借貸關係存在。又上訴人並未授權周業
    宗與被上訴人成立連帶債務之意思，而上訴人提出80年3月
    28日之抵押權設定契約書及84年12月20日抵押權變更契約書
    中，上訴人部分原記載為義務人兼擔保品提供人，嗣後卻均
    變更增列為「兼連帶債務人」，其內容記載顯遭變更，該抵
    押權設定及變更契約書實不足以認定上訴人為系爭消費借貸
    契約之連帶債務人。再者，抵押權設定契約書為約定抵押權
    擔保範圍之物權契約，僅生物權上之效力，不能用以證明債
    之發生關係，違約金之計算仍應視債權契約之約定，而被上
    訴人與訴外人周業宗間之借貸契約僅約定利息，而無約定違
    約金，且被上訴人亦自承違約金不在系爭最高限額抵押權擔
    保範圍內，上訴人自不得請求違約金。上訴聲明：(一)原判決
    廢棄。(二)被上訴人在第一審之訴及假執行之聲請均駁回。
三、本件被上訴人主張周業宗邀同上訴人為連帶債務人向被上訴
    人借款7,600,000元，約定清償為86年6月30日，逾期清償應
    按每萬元每日20元計付違約金。屆期上訴人兄弟未清償借款
    ，被上訴人經聲請拍賣系爭房地，除分配獲償7,600,000元
    本金外，違約金部分均未清償等情，業據提出借據、抵押權
    設定契約書、抵押權變更契約書、原法院錦89執宇字第1960
    5號函、本票等件為證（見原審93年度重訴字第字第1136號
    卷【以下簡稱原審卷】第13頁至第25頁、本院卷第78 頁)。
    上訴人就被上訴人聲請原法院拍賣系爭房地，被上訴人已分
    配獲償7,600,000元不爭執外，否認有向被上訴人借到7,600
    ,000 元，並以前揭情詞置辯，則本件被上訴人請求上訴人
    給付違約金是否有理由？應審酌者厥為(一)被上訴人與周業宗
    間是否成立消費借貸契約？(二)上訴人是否為該消費借貸契約
    之連帶債務人? (三)抵押權設定契約書上違約金記載是否生債
    之效力？經查：
  (一)被上訴人與周業宗是否成立消費借貸契約？
  1.按消費借貸契約屬要物契約，因借用物之交付而生效力。借
    用人出具之借據（借用證），倘未表明已收到借款，致不足
    證明有交付借款之事實，且其對之又有爭執者，貸與人自仍
    須就交付借款之事實負舉證責任。至借據是否表明交付借款
    之事實，固不排斥依其文義所作「推知」之認定 (最高法院
    87年度台上字第1611號判決意旨參照)。
  2.本件被上訴人主張甲○○向其借款7,600,000元，上訴人雖
    否認有收系爭借款，惟甲○○於84年6月30日曾書立借據乙
    紙交付上訴人記載：「本人周業宗向乙○○女士『借到』新
    台幣柒佰陸拾萬元整無誤。」有該借據乙紙附卷可稽（見原
    審卷第18頁)。是周業宗業顯已表明其已收到系爭7,600,000
    元借款無誤。上訴人抗辯稱借據並無記載周業宗「親收足訖
    無誤」，不能證明周業宗有收到借款云云，無足可取。
  3.又上訴人及甲○○因未依約清償系爭7,600,000元借款，被
    上訴人乃依前揭抵押權設定契約書及變更契約書於88年10月
    18 日聲請原法院88年度拍字第2177號拍賣上訴人所有系爭
    房地，並於89年9月1日據以聲請原法院89年度執字第19056
    號拍賣該房地，嗣系爭房地於93年5月26日以41,890,000元
    拍定，被上訴人並於94年5月9日分配獲償系爭借款本金7,
    600,000元，連同執行費17, 840元、80,398元、4,075元、
    3,695元及另筆借款本息3, 288,630元，合計領取11,031，
    298元，有本院調閱原法院89年度執字第19065號執行卷在卷
    可按（見該卷附88年度拍字第2177號裁定、分配表、發還民
    事強制執行案款領款收據)。是周業宗所欠7,600,000元借款
    債權，既經執行清償完畢，且綜觀上開執行卷，上訴人就周
    業宗積欠被上訴人系爭借款事，從未提出任何異議，甚且上
    訴人於系爭房地拍定製作分配表後，就該分配表曾具狀自陳
    ：「緣聲明人甲○○之兄周業宗於民國84人6月30日向乙○
    ○借款760萬 (證物一)，並由聲明人提供坐落台北市中山區
    ○○○路353號7、8樓建物及坐落基地作為擔保，擔保權利
    最高金額為新台幣760萬 (證物二)，權利存續期間自80年3
    月28日起至85年12月30日止。而此案貴院作成之分配表除將
    聲請明人擔保權利最高限額760萬列入參與分配外，又將聲
    明人之兄周業宗於88年2月28日開立之本票250萬列入參與分
    配，惟此筆金錢（本票250萬)聲明人並未擔保，自不應列入
    分配」，並據提出證物一周業宗簽立之前揭借據及抵押權變
    更契約書為證，有上訴人提出93年10月14日聲明異議狀附前
    開執卷可證，足證上訴人就甲○○已收到系爭7,600,000借
    款事，暨借據及抵押權變更契約書之真正，均無爭議，而置
    令系爭7,600, 000元借款執行清償完畢，上訴人嗣於被上訴
    人訴請給付違約時始否認周業宗已收到系爭借款，消費借貸
    契約尚未成立云云，殊難採信。
  (二)上訴人是否為消費借貸契約之連帶債務人?
  1.本件被上訴人主張上訴人為系爭借款之連帶債務人，業據提
    出不動產抵押權設定契約書及抵押權變更契約書為證（見
    原審卷第13頁至第17頁)，核上訴人於該設定及變更契約書
    上訂立契約人欄已載明其為「義務人兼連帶債務人兼擔保品
    提供人」，是上訴人就其提供系爭房地抵押所擔保之債權有
    為連帶債務人之意思表示至明。上訴人雖抗辯就該抵押權設
    定及變更契約書係經變造不實，否認其有授權周業宗與被上
    訴人成立連帶債務之意思，經查：
  (1)證人即承辦系爭抵押權設定契約書之代書丁○○證稱：「我
    的章都是先寫好、蓋好，他們自己要用印時自己蓋。甲○○
    的印章是他們自己蓋的，但究竟是甲○○還是周業宗蓋的，
    我不清楚，甲○○與周業宗兩個兄弟都在現場，這個章都是
    他們自己蓋的，只有有劃線的章，是我自己的章。『義務人
    兼連帶債務人兼擔保品提供人』，因為我在寫的時候，他們
    在我邊寫邊講，他們說我這樣寫錯了（義務人兼擔保品提供
    人），他們要我按照他們的意思這樣寫『義務人兼連帶保證
    人兼擔保品提供人』（按係義務人兼連債務兼擔保品提供人
    之誤載），這時周業宗、甲○○都在現場，這是他們交代我
    寫的」（見本院卷第132頁至第133頁)。因此，簽訂系爭抵
    押權設定契約書時，上訴人既在現場，且就證人丁○○代書
    於該契約書訂立契約人欄原書寫之義務人兼擔保品提供人認
    有誤載，猶指正丁○○代書正確書立上訴人為連帶義務人，
    致原記載之連帶保證人文字有經劃線刪除之痕跡，上訴人嗣
    後據此否認抵押權設定契約之真正，並否認其有擔任系爭借
    款債務之連帶債務人云云，顯屬無稽。
  (2)關於抵押權變更契約書部分，依證人即承辦之代書丙○○○
    證稱：「當時是周業宗拿甲○○的印鑑證明、印鑑章來辦得
    ，因為設定的條件都一樣，只是延長期限及增加金額而已，
    後來周業宗還帶我去乙○○那邊蓋章。…當時因為只有延長
    期限及增加擔保金額，所以沒有變更的部分，都要按照原來
    設定契約書之記載，否則送到地政事務所也會被退件。當時
    甲○○的印章已經蓋好了，然後再蓋橡皮圖章（按係連帶債
    務人部分），因為印章都在周業宗那邊。…因為當時乙○○
    尚未蓋章，所以到乙○○那邊蓋好章之後，才送件到地政事
    務所。當時是周業宗找我辦理延長期限、增加金額。…周業
    宗一直都在場，因為他急著要用錢、急著要增加金額，他還
    帶著我們的小姐到地政事務所送件。…因為印鑑章及印鑑證
    明都是在周業宗那邊。交給地政事務所的是印鑑證明、身分
    證影本」（見本院卷第134頁至第135頁)。是上訴人就抵押
    權變更契約事宜，雖未隨同周業宗至代書處蓋章辦理，惟該
    抵押權變更契約書僅係就前抵押權設定契約書之內容變更借
    款金額及期限部分，其餘條件則均未變更，且前因上訴人已
    同意在抵押權設定契約書載明其願擔任連帶債務人，徵諸上
    訴人復將身分證影本、印鑑章及印鑑證明書整套文件交付上
    訴人，足證上訴人顯已授權周業宗辦理抵押權變更事宜。參
    諸上訴人曾於被上訴人聲請拍賣抵押物之強制執行事件中，
    曾自行提出該抵押權變更契約書，據以陳明其有提供所有系
    爭房地用以擔保系爭7,600, 000元借款事，已如前三(一)3.所
    述，是上訴人就抵押權變更契約之真正，自始即無爭執，且
    就周業宗向被上訴人陸續借至7,600,000元事知悉甚稔，上
    訴人確有授權周業宗辦理該抵押權變更契約書記載之事項，
    信而有徵。上訴人嗣後否認其有授權周業宗辦理擔任連帶債
    務人云云，顯不足採。
  2.按數人負同一債務，明示對於債權人各負全部給付之責任者
    ，為連帶債務。民法第272條第1項定有明文。故祇須數債務
    人就同一債務明白表示對於債權人各負全部給付之責任者即
    為連帶債務人，至契約當事人之稱謂有無表明為「連帶債務
    人」，與連帶債務是否成立無關（最高法院87年度台上字第
    1322號判決意旨參照）。又債務人明示之方式以依契約行為
    或單獨行為均無不可。本件上訴人雖於抵押權設定及變更契
    約書上記載其為「義務人兼連帶債務人兼擔保品提供人」，
    該書面固為物權契約，惟上訴人於該物權契約書面已向被上
    訴人明示其願擔任系爭7,600,000元借款之連帶義務人，已
    臻明確，揆諸前開說明，上訴人就系爭抵押權所擔保7,600,
    000元借款債務自須負連帶義務人之責，殊不因其係物權契
    約上表明而有異。上訴人主張其在抵押權設定契約書及變更
    等物權契約書等物權契約所記載之連帶債務人不生債權之效
    力云云，殊難採信。
  (三)抵押權設定契約書上違約金記載是否生債之關係?
  1.按當事人得約定債務人於債務不履行時，應支付違約金，民
    法第250條第1項定有明文。是違約金因當事人之約定而成立
    ，其為諾成契約，只須當事人意思表示已達合致，即生其法
    律上之效力。
  2.本件上訴人與被上訴人就上訴人提供系爭房地所擔保之債權
    ，已約定每萬元每日新台幣20元計付違約金，此觀抵押權設
    定契約書上違約金欄之記載至明。嗣兩造於84年12月20日僅
    就前揭抵押權設定內容變更本金最高限額為7,600,000元，
    權利存續期間變更為自80年3月28日至85年12月31日止，其
    餘內容則未變更。因此，兩造已就系爭7,600,000元借款契
    約並附有該違約金約定，且已達成合意，兩造即應受違約金
    約定之拘束，殊不因該約定記載於抵押權設定或變更物權契
    約，而否認兩造有違約金合意，遽以推翻兩造有受違約金約
    定之拘束。上訴人主張該違約金之約定記載於抵押權設定契
    約書，不生債權契約之效力云云，要有誤會。
  3.又上訴人於前開拍賣抵押物強制執行事件中，雖已陳報系爭
    違約金債權有38,4 10,400元參與分配，惟因該違約金債權
    額已超過系爭抵押權所擔保之最高限額7,600,000元限制，
    且被上訴人就系爭違約金債權復未取得執行名義，故不列分
    配獲償，有被上訴人93年8月23日聲明異議狀附前開執行卷
    可參。因此，系爭違約金債權既係因抵押權所擔保之本金已
    達最高限額之限制，故違約金債權部分，已無優先受償之權
    限，且被上訴人就該違約金債權復未取得執行名義，不得在
    拍賣抵押物強制執行事件分配獲償所致，上訴人據此執為兩
    造於抵押權設定契約書所為違約金之約定，不生債權效力而
    不得請求云云，顯有誤認。
  4.至周業宗於84年6月30日書立之借據，雖未同抵押權設定契
    約書記載有違約金之約定，惟此並不能排除兩造於抵押權設
    定契約書所為違約金之合意，上訴人據此否認兩造有違約金
    之約定云云，不足為採。
四、按約定之違約金過高者，法院得減至相當之數額，為民法第
    252條所明定，此規定乃賦與法院得依兩造所提出之事證資
    料，斟酌社會經濟狀況並平衡兩造利益而為妥適裁量、判斷
    之權限，非因此排除債務人就違約金過高之利己事實，依辯
    論主義所應負之主張及舉證責任。是以違約金之約定，既為
    當事人契約自由、私法自治原則之體現，雙方於訂約時，應
    已盱衡自己履約之意願、經濟能力、對方違時自己所受損害
    之程等主、客觀因素，本諸自由意識及平等地位而為自主決
    定，除非債務人主張並舉證約定之違約金額過高而顯失公平
    ，法院得基於法律之規定，審酌該約定金額是否確有過高情
    事及應予如何核減至相當數額，以實現社會正義外，當事人
    均應同受該違約金約定之拘束，法院亦應予以尊重，始符契
    約約定之本旨（最高法院93年度台上字第909號判決意旨參
    照）。本件兩造約定就上訴人提供系爭房地所擔保之7,600,
    000元債權，違約時，按每萬元每日20元計付違約金。本件
    兩造約定系爭借款清償期為86年6月30日，上訴人遲至被上
    訴人拍賣系爭房地後於93年5月31日始分配獲償，則上訴人
    顯有逾期清償違約之情事。惟依兩造約定之違約金計算，年
    利率高達百分之72(以每年360日計算，20X360÷10,000=0.7
    2)，已超過利息法定最高利率百分之20三倍有餘，顯有過高
    之情形，原審乃斟酌一般客觀實，社會經濟狀況，當事人所
    受損害情形及債務人如能依約履行時，債權人可享受之一切
    利益為衡量標準，並依應民法第205條最高利率百分之二十
    之規定，及一般銀行借款違約金之計算方式為逾期清償在六
    個月以內者按約定利率百分之十，超過六個月部分者，按約
    定利率百分之二十計付違約金之標準，已酌減為11,699,740
    元。上訴人嗣於本院猶空言該違約金過高，惟亦未提出該違
    約金仍有何過高而顯失公平事，揆諸前開說明，上訴人就此
    顯未善盡舉證之責。是本院仍以原審計算標準據以酌定被上
    訴人所得請求違約金。又系爭借款約定清償期為86年6月30
    日，上訴人遲至93年5月31日清償 (以拍賣之全部價金交付
    與法院之日計算)，上訴人顯已遲延6年又11月，則上訴人得
    請求之違約金為：
    (一)20%利息部分：
    0000000X20%【6+(11÷12)】=10,513,333元
    (二)六個月以內：
    0000000X20%X10%X(6÷12)=76,000元
    (三)逾六個月部分：
    0000000X20%X20%X【6+(5÷12)】=1,950,666元 (元以下四
    捨五入)
    (四)共計(一)+(二)+(三)=12,539,999元，原審依被上訴人所請判命
    應給付11,699,740元，既未逾前揭計算之標準，應予准許。
五、綜上所述，被上訴人主張上訴人為系爭借款契約之連帶債務
    人，兩造間有每萬元每日課以20元之違約金約定，應可採信
    。被上訴人抗辯稱周業宗未收到系爭借款，且其未擔任連帶
    債務人等，均不足採。則被上訴人本於違約金契約約定，請
    求上訴人給付11,669,740元，為有理由，應予准許。原審判
    命上訴人給付，並依被上訴人聲請酌定相當金額為假執行之
    宣告，核無違誤，上訴意旨仍執陳詞，指摘原判決不當，求
    予廢棄，為無理由，應駁回其上訴。
六、本件事證已明，兩造其餘攻擊防禦方法，核與本件之結論，
    不生影響，爰不一一贅述，附此敘明。
七、據上論結，本件上訴為無理由，依民事訴訟法第449條第1項
    、第78條，判決如主文。
中    華    民    國    95    年    2     月    21    日
                  民事第十一庭審判長法  官  鄭雅萍
                                    法  官  林恩山
                                    法  官  蘇芹英
正本係照原本作成。
如不服本判決，應於收受送達後20日內向本院提出上訴書狀，其
未表明上訴理由者，應於提出上訴後20日內向本院補提理由書狀
（均須按他造當事人之人數附繕本）上訴時應提出委任律師或具
有律師資格之人之委任狀；委任有律師資格者，另應附具律師資
格證書及釋明委任人與受任人有民事訴訟法第466條之一第一項
但書或第二項（詳附註）所定關係之釋明文書影本。
中    華    民    國    95    年    2     月    21    日
                                    書記官  林初枝
附註：
民事訴訟法第四百六十六條之一（第一項、第二項）：
對於第二審判決上訴，上訴人應委任律師為訴訟代理人。但上訴
人或其他法定代理人具有律師資格者，不在此限。
上訴人之配偶、三親等內之血親、二親等內之姻親，或上訴人為
法人、中央或地方機關時，其所屬專任人員具有律師資格並經法
院認為適當者，亦得為第三審訴訟代理人。


司法院資訊處製作；財團法人民間司法改革基金會備份。
